臺灣臺南地方法院民事裁定　　　　　 100年度消債更字第76號
聲　請　人
即債 務 人　賴慶賢
代　理　人　張仁懷律師
上列當事人聲請消費者債務清理事件，本院裁定如下：
    主  文
債務人賴慶賢自中華民國100年11月8日下午5時起開始更生程序
，並命司法事務官進行本件更生程序。
程序費用由聲請人負擔。
    理  由
一、按債務人不能清償債務或有不能清償之虞，且無擔保或無優
    先權之債務總額未逾新臺幣（下同）1200萬元者，於法院裁
    定開始清算程序或宣告破產前，得向法院聲請更生。法院開
    始更生程序之裁定，應載明其年、月、日、時，並即時發生
    效力，消費者債務清理條例（以下稱消債條例）第 3條、第
    42條第1項、第45條第1項定有明文。又按債務人對於金融機
    構因消費借貸、自用住宅借款、信用卡或現金卡契約而負債
    務，在聲請更生或清算前，應提出債權人清冊，以書面向最
    大債權金融機構請求協商債務清償方案，並表明共同協商之
    意旨，債務人與金融機構協商成立者，不得聲請更生或清算
    ，但因不可歸責於己之事由，致履行顯有重大困難者，不在
    此限，同條例第151條第1、5項亦定有明文。
二、本件聲請意旨略以：聲請人有不能清償債務之情事，前已提
    出債權人清冊，以書面向最大債權金融機構聯邦商業銀行股
    份有限公司（下稱聯邦銀行）申請前置協商，聯邦銀行提出
    「每月1 期、分118期、每月還款3,000元」之方案，惟債務
    人另有資產管理公司之債務，且遭債權人聲請強制執行扣押
    薪資，因而無力依協商條件履行。聲請人無擔保或無優先權
    之債務總額未逾1,200 萬元，復未經法院裁定開始清算程序
    或宣告破產，爰聲請更生等語。
三、債務人前揭主張，業據其提出財產及收入狀況說明書、債權
    人清冊、前置協商機制協議書（金融機構無擔保債權）暨還
    款分配表影本、臺灣士林地方法院100年度司消債核字第129
    號民事裁定影本、財團法人金融聯合徵信中心當事人綜合信
    用報告回覆書、臺南市善化區公所低收入戶證明書（民國10
    0年1月1日起至100年12月31日止）、永達醫療社團法人附設
    永善護理之家照顧證明書、配偶蔡秀卿之身心障礙手冊影本
    、財政部臺灣省南區國稅局98、99年度綜合所得稅各類所得
    資料清單、財產歸屬資料清單、金融機構存摺明細影本、法
    院強制執行執行命令等為憑，經查：
  (一)債務人於本件更生聲請前，曾以書面向最大債權銀行聯邦銀
    行申請前置協商，協商當時聯邦銀行提供「每月3,000 元、
    分118期、年利率1% 」之協商還款方案，並以該方案協商成
    立，惟債務人嗣後以另有資產管理公司之負債須負擔，且其
    薪資已遭資產管理公司債權人扣押，已無力負擔前開協商還
    款方案為由而毀諾。有債務人提出之陳報狀及本院100年8月
    18日調查筆錄附卷可參。是本件既已協商成立在先，債務人
    向本院聲請更生乃須審究是否有「不可歸責於己事由致履行
    顯有重大困難」之情事。
  (二)查債務人現任職祿研實業股份有限公司，經本院依職權調閱
    債務人個人98至99年度稅務電子閘門財產所得資料，並函詢
    債務人任職之祿研實業股份有限公司，債務人98年度所得12
    6,095元、99年度所得290,314元、100年1至6 月祿研實業共
    計給付167,696 元，則債務人98、99年間每月收入約分別為
    10,507元、24,192元，100年1至6月平均每月所得約27,949
    元，則債務人100 年1月至6月每月薪資加計政府之補助款（
    租金補助3,500元、教育補助4,400元）後，收入平均約為35
    ,849 元，此有祿研實業提出之薪資表明細及債務人陳報狀
    在卷足憑。
  (三)次查，債務人主張其配偶蔡秀卿因重度精神障礙及腦膜炎導
    致下肢無力，無法自我照顧，現於永達醫療社團法人附設永
    善護理之家安養，安養費用由臺南市政府補助百分之85，餘
    由債務人負擔，每月約5,000 餘元；另二名未成年子女賴鈺
    雯、賴姵伶亦由債務人撫養，每名子女每月領有政府發放之
    教育補助費2,200 元，有永達醫療社團法人附設永善護理之
    家照顧證明書及臺南市善化區公所低收入戶證明書附卷可考
    。則參酌內政部所公告100年7 月1至12月31日臺灣省每人每
    月最低生活費係10,244元，上開生活費標準係按照政府公布
    最近1 年平均每人消費支出（包含食品費、衣著鞋襪費、房
    租水電費、家居管理費、醫療保健費、交通通訊費、娛樂教
    育費及雜項支出）百分之60訂定。本院認債務人處於經濟困
    頓之際，不應再有往常般消費行為，而應以維持最低基本生
    活支出為基準，是本院認債務人每月基本生活費用以10,244
    元為已足；而未成年子女部分因係依附於債務人提供之住所
    共同生活，其日常生活均較為單純，是其基本生活費用與成
    人之基本生活費用不同（如房租費、家居管理費、通訊費等
    費用即非未成年子女基本生活所需費用），是未成年子女生
    活費以財政部公告99年度綜合所得稅免稅額每人全年82,000
    元即每月約6,900 元核算，債務人每月應負擔之家庭生活費
    用以29,044 元【計算式：10,244+(6,900*2)+5,000=29,044
    】為債務人維持家庭生活所必要支出之費用為當。
  (1)經上核算，債務人100年1月至6月平均每月所得35,849元，
    扣除每月必要支出29,044元後，應尚有餘款足供清償積欠之
    債務，然本院慮及聲請人之所得並不寬裕，且配偶罹患下半
    身肌肉萎縮症，領有重度殘障手冊，需長期於照護機構安養
    ，故縱准予債務人更生，債務人能否提出合理清償方案，並
    於更生期限內持續清償債務至一定成數，以達債務更生之目
    的，實不無疑問，為使債務人毋庸利用更生途徑仍可依能力
    所及之還款條件逐步清償欠債，另方面減低債權人等催收執
    行或進行更生程序之繁瑣，本院於債務人聲請更生後，曾建
    議全體債權人及債務人考慮「依前置協商條件在每個月五千
    元的範圍內訂立個別協商一致性清償方案，非金融機構比照
    辦理」之條件訂立個別協商一致性方案陳報本院，如未能達
    成個別協商，可另陳報債務人是否有不應准許更生之具體事
    實。經本院為上述建議後，債務人於100年9月26日具狀表示
    同意最大債權金融機構聯邦銀行所提出「分期、每月清償5,
    000元，年利率百分之1，至全部債務清償完畢為止」之清償
    方案，除最大債權銀行聯邦銀行外，僅台新銀行、中國信託
    銀行具狀向本院表示願依前開條件訂定清償方案，另經債務
    人代理人張仁懷律師依本院建議之協商條件發函各債權人表
    示意見，亦僅萬榮行銷股份有限公司及日盛國際商業銀行股
    份有限公司回覆，其中萬榮行銷股份有限公司表示同意該方
    案，惟日盛國際商業銀行股份有限公司則回函表示不同意，
    除此之外，未見其他債權人表示意見或就是否有不應准許債
    務人更生之具體事實部份，提出不應准予債務人更生之具體
    事實。
  (2)本院建議債務人與債權人再協商，乃基於考慮債務人經濟實
    力之基準點上，如各債權銀行可與債務人達成還款協議，債
    務人只需依約還款，債務終有全數清償之日，毋庸因本院駁
    回其更生聲請，其債務繼續加計利息、違約金，負債總額愈
    加難以處理，亦毋庸因本院准予更生，然日後債務人如有無
    法依約履行之情，其更生程序將轉為清算程序，仍無法達免
    除未清償債務之目的；而債權人亦可免除日後另行催收或進
    行更生程序之人力、物力資源耗費。細究前開協商方案，部
    分債權人願意以本金餘額、分期、低利率之方式與債務人訂
    立清償協商，非謂債權人全無幫助債務人還款之誠意。惟債
    務人除積欠前開提出協商條件之債權人負債外，尚有其他金
    融機構或非金融機構之債務需償還，而依提出協商條件債權
    人之條件約略計算，債務人每月應清償之總數，恐將逾其自
    陳負擔能力範圍暨本院所認合理之5,000元之數。本件因債
    務人與債權人間各執立場，致無法達成協商，而消債條例乃
    以藉本法妥適調整債務人與債權人及其他利害關係人之權利
    義務關係，保障債權人之公平受償，並謀求消費者經濟生活
    之更生機會，從而健全社會經濟發展為其立法精神，則在債
    務人目前每月收入僅35,849元，負債明顯大於財產總額，且
    債務人尚有罹患重病之配偶及未成年子女待撫養之際，債務
    人雖非不能每月提出部分收入清償負債，但債權人提出之協
    商條件明顯為債務人難以負擔，債權人復未能接受全理之清
    償方案，是本院認債務人對於其所負債務有不能清償之虞，
    自應給予債務人更生之機會。
四、綜上所述，債務人僅係一般消費者，並未從事營業，其已達
    有不能清償債務之虞之程度，其中無擔保或無優先權之債務
    在1,200萬元以下， 且債務人未經法院裁定開始清算程序或
    宣告破產，又查無消費者債務清理條例第 6條第3項、第8條
    或第46條各款所定駁回更生聲請之事由存在，則聲請人聲請
    更生，應屬有據，爰裁定如主文。惟本院裁定准許開始更生
    程序，僅係依消費者債務清理條例立法意旨，在經濟生活上
    讓債務人有一更生機會，並非債務人之一切債務自此即免負
    清償之責，且債務人須於更生程序中與債權人協議「更生方
    案」，並持續履行更生方案後（清償期間為六年以內，但有
    特別情事者，得延長為八年），債務人之債務始能依同條例
    第73條生消滅之效力，請債務人注意，勿存僥倖之心。
中    華    民    國  100    年    11    月    7      日
                  民事第二庭  法  官    王國忠
上為正本係照原本作成。
本件不得抗告。
中    華    民    國  100    年    11    月    7      日
                              書記官    黃敏純